臺灣嘉義地方法院民事判決　九十三年度訴字第三三二號
　　原　　　告　　乙○○
　　被　　　告　　甲○○
　　訴訟代理人　　盧奇南律師
　　複　代理人　　邱川崎律師
右當事人間請求損害賠償事件，經本院於中華民國九十三年十一月二十五日言詞辯論
終結，判決如左：
    主    文
被告應給付原告新台幣陸拾肆萬陸仟零陸拾元及自民國九十二年十二月十一日起至清
償日止，按年息百分之五計算之利息。
原告其餘之訴駁回。
訴訟費用由被告負擔百分之十；餘由原告負擔。
本判決第一項於原告以新台幣貳拾壹萬伍仟元為被告供擔保後，得為假執行。但被告
如於執行標的物拍定、變賣前，以新台幣陸拾肆萬陸仟零陸拾元為原告預供擔保，得
免為假執行。
原告其餘假執行之聲請駁回。
    事實及理由
一、按訴狀送達後，原告不得將訴變更或追加他訴，但擴張或減縮應受判決事項之聲
    明者，不在此限，民事訴訟法第二百五十五條第一項第三款定有明文。本件原告
    起訴狀訴之聲明係請求被告應給付六百三十八萬零二十元，嗣於本院審理中擴張
    為六百三十八萬零四百六十元，揆諸首揭法條，原告訴之擴張自屬合法，先予敘
    明。
二、原告主張：
（一）被告於民國九十二年三月二十四日下午八時四十分許，無駕駛執照而駕駛車牌
      號碼ＥＣ─一四七五號自用小貨車，本應注意機車專用道不得任意停車，而依
      當時天候晴、夜間有照明、路面乾燥、無缺陷、無障礙物、視距良好等情況，
      又無不能注意之情形，竟疏於注意，於途經台一線公路二四四公里六百公尺南
      下路段（嘉義縣大林鎮境內）時，貿然將上開貨車停放於該路段之機車專用道
      上，適有原告之子黃進輝駕駛車牌號碼ＨＯＰ－八九一號重機車由該路段同向
      自後駛至上開地點，遂撞擊上開貨車之後方而人車倒地，造成黃進輝受有臉及
      下頷部挫傷、喉部挫裂傷併甲狀腺破裂等致命傷害，經送醫後不治死亡。被告
      因該過失致死之行為，業經鈞院九十二年度交易字第一四○號刑事判決、臺灣
      高等法院臺南分院九十三年度交上易字第八八號刑事判決判處有期徒刑十月確
      定。原告為被害人黃進輝之母，爰依民法第一百八十四條、一百九十一條之二
      、一百九十二條、一百九十四條規定，請求被告賠償如下之項目及金額：
    (1)醫藥費用：原告為黃進輝支出醫藥費用共新台幣（下同）一萬零五百三十三元
      。
    (2)喪葬費用：二十七萬九千六百元。
    (3)法定扶養費用：原告為黃進輝之母，黃進輝死亡時已滿二十歲，對原告已負擔
      法定扶養義務。按原告有三名子女，黃進輝原應負擔三分之一之扶養義務，而
      原告於四十年七月十日出生，黃進輝於九十二年三月二十五日死亡時，原告之
      年齡為五十一歲零八個月十五天，原告願依五十二歲計算，依國民女性平均餘
      命表計算，原告之餘命尚有約二十八年，再依主計處統計國人九十年平均每戶
      消費支出六十五萬七千八百七十二元，平均每戶有三．五八人，九十年平均每
      人消費支出為十八萬三千七百六十三元。故原告一次請求給付扶養費，並依霍
      夫曼式計算法扣除中間利息之數額為一百零九萬零三百二十七元【183763÷3
      ×17.8＝0000000】。
    (4)非財產上之損害：白髮人送黑髮人為人間至痛，且原告之子慘死街頭更讓原告
      精神大受打擊，故請求賠償五百萬元。
    (5)綜上，原告共請求被告賠償六百三十八萬零四百六十元，及自起訴狀繕本送達
      翌日起至清償日止，按年息百分之五計算之利息。
（二）並聲明求為判決：被告應給付原告六百三十八萬零四百六十元，及自起訴狀繕
      本送達翌日起至清償日止，按年息百分之五計算之利息；並願供擔保請准宣告
      假執行。
（三）提出醫療費用收據影本、員工資明細表、戶籍謄本各二份、估價單影本四紙為
      證。
三、被告則以：
（一）查肇事地點係三線路段（即南、北各三線），每線道路寬各為三公尺以上，除
      內側車道標明禁行機車外，其餘二線車道並未標明機車專用車道，亦即外側車
      道如有障礙時，機車尚有中間車道可供行駛。且本件肇事地點附近之外側車道
      經常停有車輛並不妨害機車之通行，本件事故係黃進輝駕駛機車急駛未注意車
      前狀況所致，如其駕駛速度緩慢，即可順利從中間車道經過不致發生事故，故
      被告應無肇事責任。又本件黃進輝係因甲狀腺破裂併心肺衰竭死亡，其死亡與
      本件肇事受傷究有無因果關係，難謂無疑。
（二）如被告須負賠償責任者，就醫藥費用部分，原告提出之醫藥費用明細表，其醫
      藥費用總金額為八千四百四十元，且其中原告自行負擔部分僅七百二十二元，
      其餘均由健保支出，原告就健保負擔部分依法不得請求；被告否認原告提出之
      喪葬費用估價單，且其中大鼓陣、電子琴花車均非必要之開支，依法應予扣除
      之；又原告以國人九十年平均每人消費支出額據予請求扶養費用，亦欠妥適，
      依法應以九十二年度綜合所得稅扶養親屬每人免稅額七萬四千元計算為宜；再
      慰藉金之請求，應以雙方之教育程度、社會地位及經濟能力，以為衡量之標準
      ，而被告僅受國中教育，知識非高，以鐵工為生，每年收入甚微，且無恆產，
      故原告該部分之請求過高。
（三）並聲明求為判決：原告之訴及假執行之聲請均駁回；如受不利判決，願供擔保
      請准宣告免為假執行。
四、查被告明知無駕駛執照不得駕車，竟於九十二年三月廿四日晚上八時四十分許，
    駕駛ＥＣ─一四七五號小貨車，沿台一線公路北向南行駛，於行經台一線公路二
    四四公里六百公尺南下路段，即嘉義縣大林鎮境內時，應注意台一線公路之機車
    專用道，不得任意停車，而當時天候晴、夜間有照明、路面乾燥、無缺陷、無障
    礙物、視距良好，無不能注意情事，甲○○竟疏未注意，而貿然將上開小貨車，
    停於台一線機車專用道，適黃進輝駕駛ＨＯＰ─八九一號重機車，亦沿北往南，
    同向自後駛至，遂撞上停於機車專用道之甲○○所駕駛小貨車後方，機車因而前
    方全毀，黃進輝人車倒地，造成黃進輝受有臉及下頷部挫傷、喉部挫裂傷併甲狀
    腺破裂等致命傷害，經送醫後，終因喉部挫傷，併甲狀腺破裂、胸部挫傷，致心
    肺衰竭，於九十二年三月廿五日上午十一時四十五分許，不治死亡之事實，為兩
    造所不爭執；並經本院依職權調閱臺灣高等法院臺南分院九十三年度交上易字第
    八八號刑事卷宗查核屬實，自堪信為真實。被告辯稱被害人死亡與車禍沒有直接
    因果關係云云，委無足取。
五、按車種專用車道標線，用以指示僅限於某車種行駛專用車道，其他車種及行人不
    得進入；又汽車停車時，於顯有妨害他車通行之處所，不得停車，道路交通標誌
    標線號誌設置規則第一百七十四條、道路交通安全規則第一百十二條第一項第九
    款，分別定有明文。查本件肇事時間，為晚上八時四十分許，天色已晚，被告理
    應注意上開道路交通安全規則規定，且肇事當時天候晴、夜間有照明、路面乾燥
    、無缺陷、無障礙物、視距良好，無不能注意狀況，被告能注意，竟疏未注意，
    而任意將小貨車，停放於機車道，肇致本件車禍，被告自有過失甚明。又被害人
    係因本件車禍死亡，則被告過失行為，與被害人死亡間，顯有相當因果關係。綜
    上所述，被告過失致死犯行，事證明確，堪以認定。而被告因過失致死案件，經
    本院九十二年度交易字第一四○號判處被告有期徒刑十月，嗣被告上訴臺灣高等
    法院臺南分院，亦上訴駁回而確定，亦經本院依職權調閱九十三年度交上易字第
    八八號刑事卷宗查核屬實。則被告過失致死之侵權行為事實，即堪認定。
六、按因故意或過失不法侵害他人之權利者，負損害賠償責任；不法侵害他人致死者
    ，對於支出醫療及增加生活上需要之費用或殯葬費之人，應負損害賠償責任。又
    不法侵害他人致死者，被害人之父、母、子、女及配偶，雖非財產上之損害，亦
    得請求賠償相當之金額。民法第一百八十四條第一項前段、第一百九十二條第一
    項、第一百九十四條分別定有明文。被告駕車致被害人死亡之侵權行為，既經認
    定，原告為被害人之母，則依前開條文規定，原告對被告請求醫療費、殯葬費、
    法定扶養費及精神慰撫金，自屬有據。爰就原告各項請求是否有理由，分述如下
    ：
    （一）醫療費用部分：原告主張一萬零五百三十三元；按本件原告因全民健康保
          險而獲得醫療保險給付部分之債權，因全民健康保險法第八十二條之規定
          而移轉予保險人，是原告就全民健康保險所給付之該部分金額，自不得再
          為請求，亦即得請求被告給付者，僅為自付額部分之損害，合先敘明。原
          告主張被害人受傷後，在財團法人佛教慈濟綜合醫院大林分院接受治療，
          計支出醫療費用（部份負擔及自費金額）一萬零九十三元，並提收據三份
          為證，堪信為真實，此部分請求共一萬零九十三元，確屬必要費用支出，
          應予准許，其逾此部分之請求，則非正當。
    （二）殯葬費部分：原告主張二十七萬九千六百元，提出收據二份，已堪信為真
          。按殯葬費係指收斂及埋葬費用而言，其範圍固以實際支出費用為準，然
          此等費用是否必要，仍應依當地禮俗習慣、死者身分、地位、生前經濟狀
          況及宗教上儀式定之。惟揆諸前開說明，本院仍應行審酌是否屬必要之殯
          葬費用。經核其中電子琴花車費用五千元、大鼓陣費用四千五百元非必要
          費用，共計九千五百元屬非必要費用應予扣除外，其餘各項支出，依其所
          列項目，核屬必要支出，且為原告所不爭執，此部分合計共二十七萬零一
          百元，應予准許，逾此部分，則不應准許。
    （三）扶養費部分：本件原告請求一百零九萬零三百二十七元。原告為被害人之
          母，有戶籍謄本一份在卷可憑，請求被告給付扶養費，應無不合。惟按民
          法第一千一百十七條第一項規定「受扶養權利者，以不能維持生活而無謀
          生能力者為限」。而同條第二項規定：「前項無謀生能力之限制，於直系
          血親尊親屬不適用之」，顯然並未排除不能維持生活之限制，即直系血親
          尊親屬受扶養者，仍須以不能維持生活者為限，是直系血親尊親屬如能以
          自己財產維持生活者，便無受扶養之權利（參照最高法院八十七年度台上
          字第一六九六號、八十一年度台上字第一五○四號判決）。查原告係被害
          人之直系血親尊親屬，原告自陳國小畢業、九十一年所得二十九萬七千五
          百九十五元，房屋、汽車高職畢業，目前在工廠工作，月入一萬元，業據
          其陳明在卷（見本院九十三年二月十九日言詞辯論筆錄），則其現顯無不
          能維持生活之情形。然其終究有體力不繼，需人扶養之時，參酌勞動基準
          法第五十四條有關強制退休之規定，係以年滿六十歲為強制退休之年齡，
          則其一旦年滿六十歲，應認難再從事體力勞動，而無工作收入，即可認彼
          時需人扶養，故其受扶養之權利應自其六十歲之後始得行使，即應扣除其
          六十歲之前之扶養費。查原告四十年七月十日生，住居在嘉義縣，逢本件
          車禍發生時，年為五十一歲又八月十五日，原告願依五十二歲計算。依內
          政部統計處資料「九十年臺灣省簡易生命表．女性」所示，五十二歲平均
          餘命為二八點九三年，則原告之餘命為二八年，應屬可採。扣除原告五十
          二歲至六十歲期間共八年無須被害人扶養外，自原告年滿六十歲起，依法
          得受扶養之期間為二十年。而原告另有子女黃世傑、黃雅芳，現均尚存且
          成年等情，亦有戶籍謄本在卷可稽，認以依所得稅法規定之扶養親屬寬減
          額每人每年七萬四千元計算，方屬公允。則依霍夫曼計算法及黃世傑、黃
          雅芳應負之扶養義務比例為三分之一計算，原告得請求之扶養費為二十六
          萬九千六百十元（計算方法如下：依每年七萬四千元計，共二八期依霍夫
          曼計算式除第一年外扣除中間利息後計算，為四十三萬九千一百七十七元
          【即（７４０００×１７．00000000）÷３＝４３９１７７】；
          六十歲之前共有八年，依霍夫曼公式扣除期間利益計為十六萬九千五百六
          十七元【即（７４０００×６．00000000）÷３＝１６９５６７
          】。故扣除六十歲之前之扶養費為000000－000000＝２６９
          ６１０元以下四捨五入）。故被害人應負擔之扶養費即為二十六萬九千六
          百十元，原告請求之扶養費在此範圍內者，應予准許，逾此範圍之請求無
          理由，應予駁回。
    （四）精神慰撫金部分：原告請求五百萬元。按慰撫金數額之認定，除依被害人
          及其家屬所受身體上及精神上痛苦程度及所造成之影響二者予以衡量外，
          尚須斟酌雙方之身分資力與加害之程度及各種情形，予以核定。原告為被
          害人之母，其因被害人驟然車禍死亡，精神遭受極大痛苦，足堪認定；衡
          以原告國小畢業、九十一年所得二十九萬七千五百九十五元，房屋、汽車
          、土地各一筆，被告國中畢業，九十一年所得二十萬元，名下無財產等，
          經本院依職權調閱稅務電子閘門財產所得調件明細表在卷可稽，為兩造所
          不爭執，堪信為真；爰審酌兩造之身分、地位與實際加害情形及兩造財產
          資力等一切情況，原告依前揭規定請求五百萬元之慰撫金，尚屬過高，應
          予核減為一百五十萬元，方為允適。
    （五）綜上所述，原告本於侵權行為之法律關係請求被告給付二百零四萬九千八
          百零三元（１００９３＋２７０１００＋２６９６１０＋0000000
          ＝0000000）。
七、末按被保險汽車發生汽車交通事故時，受益人得在本法規定之保險金額範圍內，
    直接向保險人請求給付保險金，又保險人依本法規定給付之保險金，視為加害人
    或被保險人損害賠償金額之一部分；加害人或被保險人受賠償請求時，得扣除之
    。強制汽車責任保險法第二十八條、第三十條分別定有明文。查原告已因本件車
    禍事故領取強制汽車責任保險金一百四十萬元，醫療給付三千七百四十三元，且
    為被告所不爭執，揆諸前開說明，上開保險金應視予以扣除，故本件被告應賠償
    原告之金額為六十四萬六千零六十元。（0000000－0000000－0
    000＝６４６０６０）。
八、綜上所述，原告得請求之金額為六十四萬六千零六十元。從而，原告基於侵權行
    為之法律關係，訴請被告賠償其所受之損害，於六十四萬六千零六十元及自起訴
    狀繕本送達被告之翌日即九十二年十二月十一日起至清償日止，按年息百分之五
    計算之利息之範圍內有理由，應予准許，逾此範圍之請求於法無據，應予駁回。
九、兩造均陳明願供擔保，聲請宣告假執行或免為假執行，就原告勝訴部分經核於法
    尚無不合，爰分別酌定相當擔金額准許之。至於原告敗訴部分，其假執行之聲請
    因訴之駁回而失所附麗，應併予駁回。
十、據上論結，本件原告之訴為一部有理由，一部無理由，依民事訴訟法第七十九條
    、第三百九十條第二項、第三百九十二條第二項、第三項，判決如主文。
中　　　華　　　民　　　國　　九十三　　年　　 十二 　　月　　　九　　　日
~B臺灣嘉義地方法院民事第一庭
~B　　法　官　柯月美
右為正本係照原本作成
如對本判決上訴須於判決送達後廿日內向本院提出上訴狀
中　　　華　　　民　　　國　　九十三　　年　　 十二 　　月　　　九　　　日
~B　　書記官　洪麗惠
